臺灣臺北地方法院民事判決　　　　　　100年度簡上字第103號
上　訴　人　李雨真
兼訴訟代理　魏劍秋
人
被　上訴人　兆豐國際商業銀行股份有限公司
法定代理人　蔡友才
訴訟代理人　胡學秀
　　　　　　李維倫
上列當事人間請求清償債務事件，上訴人對於中華民國99年12月
31日本院臺北簡易庭99年度北簡字第18750號第一審判決提起上
訴，本院第二審於100年10月19日言詞辯論終結，判決如下：
    主  文
原判決主文第一項關於命上訴人李雨真連帶給付被上訴人超過新
臺幣壹拾萬元，及自民國九十六年一月十六日起至清償日止，按
週年利率百分之十九點七一計算之利息部分，及該部分假執行之
宣告暨訴訟費用之裁判均廢棄。
前開廢棄部分，被上訴人在第一審之訴駁回。
其餘上訴駁回。
第一審、第二審訴訟費用（除確定部分外）由被上訴人負擔百分
之五，餘由上訴人魏劍秋負擔。
    事實及理由
一、被上訴人主張：
  (一)中國國際商業銀行股份有限公司（下稱中國國際商銀）於民
    國95年8月21日與交通銀行股份有限公司合併，中國國際商
    銀為存續銀行，並同時更名為被上訴人兆豐國際商業銀行股
    份有限公司，一切權利義務由被上訴人概括承受。
  (二)上訴人魏劍秋於民國87年間邀同上訴人李雨真為附卡持卡人
    ，向中國國際商銀申請信用卡使用（其中一張正卡卡號：00
    00000000000000、附卡卡號：0000000000000000；魏劍秋另
    單獨申請使用二張信用卡，卡號分別為：0000000000000000
    、0000000000000000），依約定條款第15條約定，上訴人當
    月消費款應於翌月繳款截止日前清償，逾期未清償部分依約
    定條款第16條第3項約定，按年息19.71%計算利息。上訴人2
    人截至99年9月29日止，共累計欠款新臺幣（下同）211,946
    元（本金116,632元、利息95,314元），上訴人魏劍秋單獨
    使用之信用卡截至99年9月29日止，則累計欠款275,976元（
    本金158,243元、利息117,7 33元），爰依信用卡契約及連
    帶保證之法律關係，求為判命上訴人如數給付上開款項之判
    決等語。
二、上訴人答辯：
  (一)上訴人魏劍秋以：伊於87年間為安泰保險公司保戶，為圖消
    費之便，遂於收到中國國際商銀信用卡申請書即提出申辦，
    但因伊之前從未使用信用卡，且該信用卡申請書內容冗長、
    字體很小、字數密密麻麻，需放大鏡始能詳閱，致伊對契約
    內容幾乎毫無所悉，依消費者保護法及銀行公會規定，信用
    卡申請書為定型化契約，應給予消費者7至30日之審閱期，
    被上訴人應說明中國國際商銀於當初辦理核發信用卡時有無
    盡到保護消費者權益之義務，消費者與銀行間能否有實質締
    約之自由，否則契約為無效。再者，信用卡市場進入國內已
    30年餘，循環利息之利率多年來一直維持於年息18%～20%，
    惟當時係以一年期定存利率年息14%作為計算基礎，而現行
    定存利率僅約年息1%左右，被上訴人要求年息19.71%之利息
    ，顯不符社會公平正義，應以年息4%計算利息，始為合理等
    語置辯。
  (二)上訴人李雨真以：伊僅為附卡持有人，所負責任應與正卡持
    有人有別，伊於收受支付命令前並不知應與正卡持有人負連
    帶清償責任，且中國國際商銀當初核定之信用額度僅為100,
    000元，即便伊應負連帶責任，亦不應超出此金額。又被上
    訴人並未將每月帳單寄交予伊，伊並不知道應繳納之消費款
    為何，且被上訴人未就信用卡申請書給伊審閱7至30日，難
    認伊因使用附卡超過10年即已瞭解信用卡契約條款之內容及
    意義，故難認伊應與正卡持有人負相同之權利義務等語置辯
    。
三、原審為被上訴人勝訴判決，即判命上訴人魏劍秋、李雨真應
    連帶給付被上訴人211,946元，及其中116,632元自99年9月3
    0日起至清償日止，按週年利率19.71%計算之利息。上訴人
    魏劍秋應給付被上訴人275,976元，及其中158,243元自99年
    9月30日起至清償日止，按週年利率19.71%計算之利息。上
    訴人不服，提起上訴，上訴人魏劍秋聲明：(一)原判決主文
    第1項命上訴人魏劍秋給付被上訴人逾本金116,632元之利息
    中，逾年息4％計算之利息，主文第2項命上訴人魏劍秋給
    付逾本金158,243元之利息中，逾年息4％計算之利息部分均
    廢棄。(二)前開廢棄部分，駁回被上訴人在第一審之訴。上訴
    人李雨真上訴聲明：原判決主文第1項命其與上訴人魏劍秋
    連帶給付被上訴人逾本金100,000元及逾年息4％計算之利息
    部分廢棄。(2)前開廢棄部分，駁回被上訴人在第一審之訴。
    （關於被上訴人起訴請求上訴人魏劍秋給付本金116,632元
    、本金158,243元，及各該利息利率未逾4%之部分，及請求
    上訴人李雨真給付本金10萬元及此10萬元之利息利率未逾4%
    部分，因未經上訴而告確定）。被上訴人則答辯聲明：上訴
    駁回。
四、被上訴人主張上訴人魏劍秋邀同上訴人李雨真為附卡持卡人
    ，向被上訴人之前身中國國際商銀申請信用卡使用，截至99
    年9月29日止，上訴人2人共累計積欠本金116,632元（魏劍
    秋積欠本金29,615元，李雨真積欠本金87,017元），上訴人
    魏劍秋單獨使用之信用卡累計積欠本金158,243元等事實，
    業據提出信用卡申請書、交易暨繳款歷史明細表、附卡有責
    歷史消費明細表、客戶帳務查詢資料各1件為證（見原審卷
    第20至23頁、第82至84頁、第24至81頁、第85頁，本院卷第
    96、97頁、第110頁），上訴人對此復無爭執，堪信屬實。
    上訴人以前揭理由提起上訴，是本件所應審究者，厥為：(一)
    中國國際商銀是否未給予上訴人合理之審閱期？(二)被上訴人
    依信用卡約定條款要求之利率是否為定型化契約？有無顯失
    公平之情形？（上訴人主張利率應以週年利率4%計算，有無
    理由？）(三)上訴人李雨真應否就正卡使用人魏劍秋消費所積
    欠之款項負連帶清償責任？茲析述如下：
  (一)上訴人雖辯稱中國國際商銀未給予合理審閱期云云，然查消
    費者保護法第11條之1第1、2項所定審閱期間條款之目的，
    乃在給予消費者充分瞭解契約內容之機會，故只須消費者於
    簽約前已充分瞭解該契約之權利義務關係，或有可能認識契
    約權利義務關係之合理審閱期間，即不得引用上開規定而主
    張契約無效。經查，依上訴人所不爭執之系爭信用卡申請書
    正面申請人親簽欄上方，以紅色字體記載「並同意遵守背面
    所列用卡須知及隨卡附上之約定條款」，申請書背面用卡須
    知二卡片使用說明(一)記載：「本行將隨卡片寄上相關『約定
    條款』，若您不能完全接受該條款內容，請在七日內通知本
    行處理；您亦可將卡片剪斷寄回本行」，上訴人並於申請書
    親自簽名，有信用卡申請書正反面影本在卷可稽（見本院卷
    第98至101頁）。又上訴人既自承係收到中國國際商銀所寄
    之信用卡申請書而提出申請，其自可於詳細閱覽申請書內容
    後再提出申請，且一般銀行審核信用卡申請均需一段作業時
    間，則自上訴人郵寄出信用卡申請書至中國國際商銀核發信
    用卡之期間，上訴人亦非不能再詳細審閱申請書內容，且其
    在收受中國國際商銀所寄之信用卡約定條款（下稱系爭約款
    ，見本院卷第109頁正反面）後，亦有7日詳細閱覽及考慮是
    否使用信用卡之時間，並得隨時審閱所持有之系爭約款內容
    ，況上訴人自87年締約並使用信用卡多年後，亦未曾就此提
    出任何爭執，是足認上訴人已有相當時間得審閱信用卡契約
    （申請書、系爭約款）。從而，上訴人此部分答辯，應無足
    採。
  (二)查系爭約款第16條約定：「持卡人得選擇以循環信用方式繳
    款，於當期繳款截止日前將與最低應繳金額相或以上之款項
    繳付銀行…。持卡人就剩餘未付款項得延後付款，並依第三
    項計付循環信用利息，且得隨時清償原延後付款金額之全部
    或一部。…各筆循環信用利息之計算，係將每筆『得計入循
    環信用本金之帳款』自各筆帳款入帳日起以年息百分之十九
    ‧七一（日息萬分之五‧四）計算至該筆帳款繳清之日止…
    持卡人如未於每月繳款截止日前付清當期最低應繳金額或遲
    誤繳款期限者，應依第三項約定計付循環信用利息，並同意
    …」（見本院卷第109頁正反面），是被上訴人請求上訴人
    就未付之循環信用本金給付按週年利率19.71%計算之利息，
    即屬有據。雖上訴人以前揭情詞，主張上開循環信用利率違
    反社會公平正義，應以4%計算始為合理云云。惟按民法之契
    約自由原則，於私法關係中，個人之取得權利、負擔義務，
    純由個人之自由意志，國家不得任意干涉，從而基此自由意
    思，締結任何契約，除違反公序良俗及強制或禁止規定外，
    不論其內容、方式如何，法律概須保護。又按給付有確定期
    限者，債務人自期限屆滿時起，負遲延責任。遲延之債務，
    以支付金錢為標的者，債權人得請求依法定利率計算之遲延
    利息。但約定利率較高者，仍從其約定利率。約定利率，超
    過週年百分之20者，債權人對於超過部分之利息，無請求權
    ，民法第229條、第233條、第205條分別定有明文。本件系
    爭約款約定之遲延利息為週年利率19.71%，並未逾前開民法
    第205條之限制，且兩造之信用卡契約既已有效成立，並無
    違反公序良俗、強制或禁止規定而認為無效之情形，上訴人
    自應受該條款之拘束。再參諸信用卡申請及核發之實際狀況
    ，發卡銀行係在審核正卡申請人個人信用情況，認已符合標
    準時即予以核發，在信用卡使用人無須提供任何擔保，即可
    在卡片有效期間內取得一定信用額度之情況下，遇信用卡使
    用人僅清償部分帳款甚或發生逾期未清償等違約情事時，發
    卡銀行因無擔保可供取償，因而承擔相當高程度之帳款無法
    取償之風險，為此風險承擔之衡平，發卡銀行即需請求信用
    卡使用人以高於一般擔保放款利率之約定利率計付循環利息
    、遲延利息等，故發卡銀行為此收取較高利率計付之利息，
    當無不合理之處。況上訴人既已取得信用卡並持卡消費多年
    ，自應基於雙方間交易信用之共同基礎負「理性」消費責任
    ，如發現消費款項可能有逾越己身經濟能力而無力清償消費
    帳款時，即應立即停止繼續超額消費或隨時向發卡銀行終止
    信用卡約定，不能於長期不評估其消費能力及信用，於無法
    支付時再將所有責任全歸由發卡銀行單方負擔，並推論系爭
    約款顯失公平。從而，本件系爭遲延利息約款固係定型化之
    契約（被上訴人預先擬定之契約條文，供與不特定人交易之
    用，詳如後述），惟其內容並無違反強行規定或公序良俗情
    事，或顯失公平，上訴人所稱兩造上開約定利率過高，應以
    4%計息始為合理云云，自無理由，洵難採取。
  (三)上訴人李雨真應否就正卡使用人魏劍秋消費所積欠之款項負
    連帶清償責任？
    1.按數人負同一債務，明示對於債權人各負全部給付之責任
      者，為連帶債務。無前項之明示時，連帶債務之成立，以
      法律有規定者為限，民法第272條固有明文。惟依照當事
      人一方預定用於同類契約之條款而訂定之契約，為左列各
      款之約定，按其情形顯失公平者，該部分約定無效：……
      加重他方當事人之責任者；(四)其他於他方當事人有重大不
      利益者，88年4月21日新增民法第247條之1第2、4款定有
      明文；而該條文立法理由為「為使社會大眾普遍知法、守
      法起見，宜於本法中列原則性規定，明定附合契約之意義
      ，並為防止此類契約自由之濫用及維護交易之公平，列舉
      四款有關他方當事人利害之約定，如按其情形顯失公平者
      ，明定該部分之約定為無效」，是本條文為契約自由之例
      外，就當事人一方預定用於同類契約之條款而訂定之契約
      ，其約款之效力，法院得依職權審究。
    2.查，信用卡契約乃現代工商社會之新型態交易，由於信用
      卡大量發行、使用之特性，發行信用卡之銀行基於處理上
      之經濟考量，乃預先擬定契約條文，供為與不特定之交易
      相對人締約使用。就締約雙方之相對性而言，發卡銀行無
      疑係屬經濟上之強者，信用卡申請人則屬締約上之弱者，
      是本件中國國際商銀信用卡約定條款，核其性質應屬民法
      第247條之1所指當事人一方預定用於同類契約之條款而訂
      定之定型化契約甚明。經查，系爭約款第3條固記載：「
      正卡持卡人得為經銀行同意之第三人申請核發附卡，且正
      卡持卡人或附卡持卡人就各別使用信用卡所生應付帳款互
      負連帶清償責任。」等文句（見本院卷第109頁），上訴
      人所填寫之中國國際商銀信用卡申請書（見本院卷第100
      、101頁），附卡申請人簽名欄位上方以紅色字體記載：
      「同意遵守背面所列用卡須知及隨卡附上之約定條款」，
      用卡須知二卡片使用說明(一)以紅色字體記載：「本行將隨
      卡片寄上相關『約定條款』，若您不能完全接受該條款內
      容，請在七天內通知本行處理；您亦可以將卡片剪斷寄回
      本行」等字樣，然既屬該當事人一方預定用於同類契約之
      條款而訂定之契約內容之一部分，自同受法院之審查，亦
      即本院得就該約款是否有效予以審查。經觀系爭約款第3
      條固載有正、附卡持卡人應互負連帶清償責任之文字，但
      字體甚小，且該文字並未以特殊顏色標記，須詳細閱讀始
      能知悉，且綜觀系爭約款之全體記載形式，若非經業務人
      員特別解說，實難期信用卡申請人能在短時間內就系爭約
      款多達28條之條文，為全盤之理解與掌握，況系爭信用卡
      申請書並未特別註明附卡申請人為「連帶債務人」或「應
      負連帶清償責任」等顯著性文字，以提醒附卡申請人注意
      ，更難認上訴人李雨真於申請系爭附卡時已合意依系爭約
      款，對正卡之消費款負連帶清償責任。
    3.又查，信用卡乃一種兼具授信功能之支付工具，因持卡人
      使用現金消費不便，遂向銀行申請信用卡，約定持卡人憑
      卡於特約商店記帳消費後，委託銀行先為給付，持卡人再
      於約定期限內清償銀行代墊款項，消費者與銀行間之法律
      關係乃屬委任契約與消費借貸之混合契約。因此，信用卡
      之主要功能，乃在於代替現金之支付，連帶保證或連帶清
      償並非其基本功能與需求。而自一般信用卡之申請程序以
      觀，當消費者向銀行提出申請後，影響銀行是否發卡之決
      定因素，乃在於對正卡申請人之財產、收入、職業等信用
      狀況之審核，俾供為未來風險控管及准予額度之裁量依據
      ，至於正卡申請人是否申請附卡，附卡申請人之信用狀況
      為何，並非考量之列，因此，附卡申請人並毋須提出任何
      資力證明，只須填寫申請書，供為發卡銀行確認申請人之
      身分即可。基此認知，足見銀行同意與消費者訂立信用卡
      使用契約，並非以附卡申請人必須擔負連帶清償責任為要
      件，從而，自不可能期待附卡申請人在填寫附卡申請書時
      ，有擔負信用卡債務連帶清償責任之預期心理，是信用卡
      使用契約中有關附卡持有人負連帶責任之規定，顯屬加重
      附卡申請人之責任，而將正卡消費債權未能清償之風險，
      再以正卡及附卡持有人連帶清償帳款之方式轉嫁，並不合
      理。況附卡之使用者，大多為經濟能力較弱之正卡持有人
      家屬，此亦為銀行不要求附卡申請人必須有資力證明之原
      因，從而，在未經明顯記載可認附卡申請人明確知悉此約
      款之情形下，一概要求此經濟上弱勢者對於經濟上強勢者
      之債務負連帶清償責任，其不公平之處，顯而易見。從而
      ，系爭約款約定附卡申請人須對正卡申請人之消費款項負
      連帶清償責任，係加重附卡持有人之責任，負擔非其所得
      控制之高風險，對附卡持有人有重大不利益之情形，而被
      上訴人對於附卡持有人之主要給付義務則未同時增加或改
      變，實有違平等互惠原則，故應認系爭約款為無效。
    4.綜上所述，系爭約款約定附卡申請人（上訴人李雨真）須
      對正卡申請人之消費款項負連帶清償責任為無效，上訴人
      李雨真自不受系爭約款之拘束，是被上訴人要難依系爭條
      款之約定，請求上訴人李雨真就系爭正卡持用人魏劍秋之
      消費款項負連帶清償責任。
五、綜上所述，上訴人上訴主張中國國際商銀未給予合理審閱期
    、系爭約款約定遲延利息按週年利率19.71%計算係違反社會
    公平，所請求利息應以週年利率4%計算部分，均無理由；上
    訴人李雨真另主張其為系爭附卡持卡人，無需就正卡持用人
    魏劍秋之消費款項負連帶清償之責部分，除前述已確定部分
    本院已不得審究外，被上訴人請求上訴人李雨真應連帶給付
    逾10萬元及自96年1月16日起（見本院卷第108頁），按週年
    利率19.71%計算之利息，並無理由，不應准許。原審就上開
    不應准許部分，為上訴人李雨真敗訴之判決，尚有未洽，上
    訴意旨指摘原判決此部分不當，求予廢棄改判，為有理由，
    爰由本院予以廢棄改判如主文第一、二項所示；就上開被上
    訴人所請求利息利率逾4%而應予准許部分，所為上訴人敗訴
    之判決，並無違誤，上訴意旨指摘原判決此部分不當，求予
    廢棄改判，為無理由，應予駁回。
七、本件事證已臻明確，兩造其餘攻擊防禦方法及證據，經本院
    斟酌後，認為均不足以影響本判決之結果，爰不一一論述，
    併此敘明。
八、據上論結，本件上訴為一部有理由、一部無理由，依民事訴
    訟法第436條之1第3項、第450條、第449條第1項、第79條，
    判決如主文。
中    華    民    國    100   年    11    月     2    日
                  民事第六庭審判長法  官  林麗真
                                  法  官  鄭昱仁
                                  法  官  林春鈴
以上正本係照原本作成。
本判決不得上訴。
中    華    民    國    100   年    11    月     2    日
                                  書記官  潘惠敏